臺灣高等法院刑事判決
109年度交上易字第291號
上  訴  人  臺灣臺北地方檢察署檢察官
上  訴  人
即  被  告  陳有昌


選任辯護人  黃清濱律師
            李冠廷律師 
上列上訴人等因被告過失傷害案件，不服臺灣臺北地方法院108
年度交易字第182號，中華民國109年7月17日第一審判決（起訴
案號：臺灣臺北地方檢察署108年度調偵字第1811、1812號），
提起上訴，本院判決如下：
    主  文
原判決撤銷。
乙○○犯過失傷害致人重傷罪，處有期徒刑陸月，如易科罰金，以
新臺幣壹仟元折算壹日。緩刑貳年。
    事  實
一、乙○○於民國107年10月31日晚間6時33分許，駕駛車牌號碼00
    0-0000號自用小客貨車，行經新北市新店區寶元路2段1巷口
    時，將車停在該巷口旁停車格內，原應注意倘欲開啟車門時
    ，應注意後方有無來車並讓其先行，而依當時天候雖雨，然
    夜間有照明、柏油路面無缺陷、道路無障礙物、視距良好等
    情形，並無不能注意之情事，竟疏未注意後方來車，於停妥
    後即貿然開啟駕駛座車門，適甲○○騎乘車牌號碼000-0000號
    普通重型機車行經該處，一時閃避不及，遂撞擊該車門並因
    而人車不穩，向左傾滑而與對向車道由胡書銘所駕駛之車牌
    號碼000-0000號自用小客車發生碰撞（胡書銘所涉過失傷害
    罪嫌部分，業經臺灣臺北地方檢察署檢察官以108年度調偵
    字第1811號、第1822號為不起訴處分），甲○○因此人車倒地
    ，受有多處創傷併肋骨骨折及氣血胸、脊髓梗塞併雙下肢偏
    癱等傷害，經治療後，仍因胸脊脊髓空洞及脊髓梗塞合併雙
    下肢無力及神經性膀胱，致使雙下肢無力無法行走，無法自
    行解尿需導尿之中樞神經系統難以恢復之重傷害傷勢。
二、案經甲○○訴由新北市政府警察局新店分局報告臺灣臺北地方
    檢察署檢察官偵查後起訴。
    理  由
一、證據能力部分
  ㈠按被告以外之人於審判外之言詞或書面陳述，除法律有規定
    者外，不得作為證據，刑事訴訟法第159條第1項固有明文。
    惟被告以外之人於審判外之陳述，經當事人於審判程序同意
    作為證據，法院審酌該言詞陳述或書面陳述作成時之情況，
    認為適當者，亦得為證據；當事人、代理人或辯護人於法院
    調查證據時，知有上開刑事訴訟法第159條第1項不得為證據
    之情形，而未於言詞辯論終結前聲明異議者，視為有前項之
    同意，刑事訴訟法第159條之5亦有明文。本判決以下引用各
    項被告以外之人於審判外之陳述，檢察官、上訴人即被告乙
    ○○及其選任辯護人均同意有證據能力（見本院卷第92頁），
    經審酌相關言詞陳述或書面陳述作成時之情況，認為適當，
    依前揭法條意旨，均得為證據。
  ㈡其餘資以認定本案犯罪事實之非供述證據，本院亦查無有何
    公務員違反法定程序取得之情形，亦無顯有不可信之情況，
    且經本院合法調查，該等證據自得作為本案裁判之資料。
二、認定犯罪事實所憑證據及理由部分
  ㈠上揭犯罪事實，業據被告於本院審理時坦認不諱（見本院卷
    第142頁），核與證人即告訴人甲○○於偵查、原審審理中證
    述於案發時、地因被告貿然違規開啟駕駛座車門，致其閃避
    不及，所騎乘機車碰撞被告駕駛之上開自用小客貨車駕駛座
    車門進而人車倒地，並受有如事實欄所示之重傷害等語大致
    相符，並有佛教慈濟醫療財團法人台北慈濟醫院108年12月2
    日函文暨告訴人病情說明書、病歷資料、衛生福利部雙和醫
    院108年12月13日雙院歷字第1080011736號函暨告訴人之病
    歷資料影本、台北慈濟醫院108年1月21日診斷證明書、衛生
    福利部雙和醫院108年1月23日診斷證明書、振興醫療財團法
    人振興醫院109年6月3日診斷證明書、告訴人之身心障礙證
    明、新北市政府警察局新店分局道路交通事故現場圖（草圖
    ）、道路交通事故現場圖、道路交通事故調查報告表㈠、㈡、
    事故及車損現場照片等資料附卷可參，是認被告前揭任意性
    之自白確與事實相符，應堪採信 。
　㈡按汽車臨時停車或停車，開啟或關閉車門時，應注意其他車
    輛，並讓其先行，道路交通安全規則第112條第3項定有明文
    ，查被告領有適當之駕駛執照，此有道路交通事故調查報告
    表㈡在卷可參（見108年度偵字第6434號卷第70頁），其於前
    揭時地駕駛上開自用小客貨車行經該處時，本應負有上開注
    意義務，而依被告肇事時之狀況為當時天候雖雨，然夜間有
    照明、柏油路面無缺陷、道路無障礙物、視距良好等節，亦
    有道路交通事故調查報告表㈠附卷可查（見上揭偵字卷第69
    頁），客觀上並無不能注意之情事，竟疏未注意後方來車，
    於停妥車輛後即貿然開啟駕駛座車門，致告訴人騎乘機車閃
    避不及致碰撞倒地成傷，足見被告對本件車禍事故之發生確
    有過失甚明。而本件車禍事故責任歸屬，先後經新北市政府
    車輛行車事故鑑定委員會鑑定暨新北市政府交通局受理覆議
    後，亦均認定被告有駕駛自小客貨車，開啟車門時未注意其
    他車輛並讓其先行之肇事原因等節，此有卷附新北市政府交
    通事件裁決處108年5月17日新北裁鑑字第1084569226號函及
    所檢送新北市政府車輛行車事故鑑定委員會新北車鑑字第00
    00000號鑑定意見書及新北市政府交通局108年7月31日新北
    交安字第1081193446號函在卷可佐（見同上偵字卷第193-19
    8頁；108年度調偵字第1811號卷第79-80頁），與本院上開
    認定相同。據此，本件車禍既係因被告之過失所致，而告訴
    人確因本件車禍受有上揭傷害，則被告之過失與告訴人之傷
    害結果間，顯具有相當因果關係無訛。
　㈢又告訴人因本件車禍受有多處創傷併肋骨骨折及氣血胸、脊
    髓梗塞併雙下肢偏癱等傷害，經治療後，仍因胸脊脊髓空洞
    及脊髓梗塞合併雙下肢無力、神經性膀胱，致使雙下肢無力
    無法行走，無法自行解尿需導尿之中樞神經系統難以恢復之
    重傷害，此有前開佛教慈濟醫療財團法人台北慈濟醫院108
    年12月2日函文暨告訴人病情說明書、病歷資料、衛生福利
    部雙和醫院108年12月13日雙院歷字第1080011736號函暨告
    訴人之病歷資料影本、台北慈濟醫院108年1月21日診斷證明
    書、衛生福利部雙和醫院108年1月23日診斷證明書、振興醫
    療財團法人振興醫院109年6月3日診斷證明書、告訴人之身
    心障礙證明等可參（同上偵字卷第57頁；108年度他字第233
    8號卷第23頁；原審卷一第39-171、173-363頁；原審卷二第
    189、193頁），是被告之過失行為與告訴人之重傷害結果間
    ，具有相當因果關係。
　㈣綜上所述，本件事證明確，被告犯行確堪認定。
三、論罪之說明：
　㈠新舊法比較：　
　　按行為後法律有變更者，適用行為時之法律。但行為後之法
    律有利於行為人者，適用最有利於行為人之法律。刑法第2
    條第1項定有明文。經查，被告行為後，刑法第284條業於10
    8年5月29日修正公布，並自同年月31日生效施行，修正前刑
    法第284條第1項規定：「因過失傷害人者，處6月以下有期
    徒刑、拘役或5百元以下罰金，致重傷者，處1年以下有期徒
    刑、拘役或5百元以下罰金」，修正後刑法第284條則規定：
    「因過失傷害人者，處1年以下有期徒刑、拘役或10萬元以
    下罰金；致重傷者，處3年以下有期徒刑、拘役或30萬元以
    下罰金」，經比較新舊法之結果，新法提高法定刑上限，對
    於被告不利，應依刑法第2條第1項前段規定，適用行為時即
    修正前刑法第284條第1項之規定。
　㈡核被告所為，係犯修正前刑法第284條第1項後段之過失傷害
    致人重傷罪。　
　㈢刑法第62條所謂自首，祇以犯人在犯罪未發覺之前，向該管
    公務員申告犯罪事實，而受裁判為已足。被告於肇事後停留
    在現場，並於員警到場處理尚未知悉肇事者為何人前，即當
    場承認為肇事人，進而接受本案裁判，此有卷附道路交通事
    故肇事人自首情形紀錄表在卷可佐（見同上偵字卷第89頁）
    ，爰依刑法第62條前段之規定，減輕其刑。
四、撤銷改判之理由及科刑審酌事項： 　
　㈠原審以被告犯過失傷害致人重傷犯行事證明確，予以論罪科
    刑，固非無見。惟查，被告於本院審理時已坦承犯行，並與
    告訴人和解協議成立並已履行完畢，有卷附和解協議書、銀
    行支票影本等在卷可按（見本院卷145-147頁），是本件量
    刑基礎已有變更，原審判決未及審酌，而有未合。
　㈡檢察官上訴意旨固以：本案車禍發生後尚有證人胡書銘停留
    於現場，被告所駕駛車輛之車牌號碼遭他人辨識指認機率極
    高，是以被告係迫於情勢始停留在原處。況被告於肇事後雖
    留在現場等候員警到來，惟其一再否認犯行，並反指本件車
    禍應歸咎於告訴人，難認有真誠悔悟之心，應不得援引刑法
    第62條前段規定減輕其刑。再者，被告推諉卸責，企圖脫免
    民、刑事責任，犯後態度不佳，亦未與告訴人達成和解，賠
    償損失，原審僅判處有期徒刑8月，對比告訴人所受之傷害
    及身心痛苦，實屬過輕云云。然被告於肇事後停留在現場，
    並於員警到場處理尚未知悉肇事者為何人前，即當場承認為
    肇事人，進而接受本案裁判，已如前述，確已該當於自首要
    件，至被告於偵查及原審否認犯行並提出相關抗辯，僅為其
    訴訟防禦權之行使，無涉於自首與否之成立；而被告已於本
    院審理過程中與告訴人和解成立並履行完畢，已無檢察官所
    指量刑過輕事由存在，檢察官上訴顯無理由。
　㈢至被告上訴意旨原否認犯罪，嗣於本院審理時坦承犯行並主
    張已依和解條件全額賠償告訴人，原審量刑過重，其上訴為
    有理由。且原判決既有前開之可議，自應由本院將原判決撤
    銷。
　㈣爰以行為人之責任為基礎，審酌被告於案發時地欲開啟車門
    時，未注意禮讓同向車道來車、注意安全狀況後始得開啟車
    門，竟貿然開啟車門，致告訴人閃避不及而與被告車輛車門
    發生碰撞，告訴人因此人車傾斜而與胡書銘所駕車輛發生碰
    撞，進而人車倒地，致使受有上開重傷結果，兼衡被告於本
    案中之過失程度、情節、告訴人所受傷勢；暨衡酌被告於本
    院審理時已知坦承犯行，並與告訴人和解成立並履行完畢，
    填補告訴人所受之損害，顯見悔悟之意；兼衡被告自陳大學
    畢業之智識程度，已婚育有一名未成年子女、目前從事電子
    業之家庭生活狀況等一切情狀（見原審卷二第235頁），改
    量處如主文第2項所示之刑，並諭知易科罰金之折算標準。
五、緩刑之說明：
    末查，被告前未曾受有期徒刑以上之宣告，有本院被告前案
    紀錄表附卷可稽（見本院卷第45頁），其於本院審理時終能
    坦承犯行，態度尚屬良好，且已履行和解條件，賠償告訴人
    損害，已如前述，足認被告已具悛悔之意，經此偵、審教訓
    及刑之宣告，自當知所警惕，信無再犯之虞。本院因認上開
    宣告之刑以暫不執行為適當。被告上訴請求宣告緩刑，同有
    理由，爰諭知緩刑2年，用啟自新。
據上論斷，應依刑事訴訟法第369條第1項前段、第364條、第299
條第1項前段，判決如主文。
本案經檢察官張靜薰提起公訴，檢察官趙維琦及被告上訴，經檢
察官壽勤偉到庭執行職務。
中　　華　　民　　國　　109 　年　　12　　月　　18　　日
                  刑事第十五庭  審判長法  官  劉興浪
                                      法  官  林怡秀
                                      法  官  古瑞君
以上正本證明與原本無異。
不得上訴。
                                      書記官  林君縈
中　　華　　民　　國　　109 　年　　12　　月　　18　　日
附錄本案論罪科刑法條全文：
修正前刑法第284條：
因過失傷害人者，處六月以下有期徒刑、拘役或五百元以下罰金
；致重傷者，處一年以下有期徒刑、拘役或五百元以下罰金。
從事業務之人，因業務上之過失傷害人者，處一年以下有期徒刑
、拘役或一千元以下罰金；致重傷者，處三年以下有期徒刑、拘
役或二千元以下罰金。